臺灣高等法院臺中分院刑事判決
111年度上訴字第1285號

上  訴  人  臺灣臺中地方檢察署檢察官
上  訴  人  
即  被  告  簡國晉


上  訴  人  
即  被  告  魏曉晶


上二人共同 
選任辯護人  林錦隆律師
            周美瑩律師  
上列上訴人等因被告等違反公司法等案件，不服臺灣臺中地方法
院109年度訴字第2587號中華民國111年3月30日第一審判決（起
訴案號：臺灣臺中地方檢察署108年度偵字第27775號），提起上
訴，本院判決如下：
    主  文
上訴駁回。
    事  實
一、簡國晉、魏曉晶、李隆晉（原名李敬華，業經原審通緝，由
    原審另行審結）於民國104年6月26日，設立萬澤鑫國際投資
    股份有限公司（下稱萬澤鑫公司），地址為臺中市○區○○○○
    街00○0號，資本總額為新臺幣（下同）1千萬元，由李隆晉
    擔任董事長，簡國晉及魏曉晶分任董事，故李隆晉、簡國晉
    、魏曉晶均為公司法第8條第1項所規定之公司負責人，以及
    商業會計法第4條所規定之商業負責人。
　㈠簡國晉、魏曉晶、李隆晉明知公司於登記後不得將已繳納之
    股款發還股東，或任由股東收回，竟共同基於公司登記後將
    股款發還股東之犯意聯絡，先由李隆晉、簡國晉、魏曉晶籌
    措辦理設立登記驗資所需之資金，於104年6月23日，以股東
    名義，分別將400萬元、200萬元、400萬元，以現金存入萬
    澤鑫公司設於新光銀行十甲分行帳號0000000000000號公司
    籌備處帳戶（下稱籌備處帳戶），資為股款，俟取得前開帳
    戶存摺封面及內頁影本，作為股款繳納之證明，表示公司股
    東已實際繳納股款，並製作股東繳納現金股款明細表等，連
    同上開存摺影本，委由濬誠會計師事務所會計師賴榮祥（起
    訴書誤載為永鼎記帳士事務所尋得會計師）進行資本額查核
    簽證，獲取資本額查核簽證報告書後，再持申請文件表示股
    款已收足，向臺中市政府辦理設立登記，承辦公務員為審查
    後，於104年6月26日核准萬澤鑫公司設立登記。惟於登記完
    成之同日，其等即自萬澤鑫公司籌備處帳戶轉出500萬元，
    匯至簡國晉所有新光銀行十甲分行帳號0000000000000帳戶
    （下稱簡國晉帳戶），並提領現金188萬元交給簡國晉；復
    於104年6月29日，自萬澤鑫公司前開籌備處帳戶轉出250萬
    元，匯至簡國晉上開帳戶，以此方式將股款發還股東，足生
    損害於主管機關對於公司登記與資本額管理之正確性及公司
    經營所需資本之充實。
　㈡簡國晉明知萬澤鑫公司之資產因受挪用，萬澤鑫公司設於臺
    灣土地銀行沙鹿分行帳號000000000000號帳戶（下稱土地銀
    行帳戶）及前開籌備處帳戶於104、105、106年底，並無存
    款1045萬1827元、890萬9271元及793萬7140元，為掩蓋挪用
    資產情形，竟另行起意，基於利用不正當方法致使財務報表
    發生不實結果之犯意，委由不知情之永鼎記帳士事務所員工
    分別在萬澤鑫公司104、105及106年度資產負債表上，虛偽
    記載有存款1045萬1827元、890萬9271元及793萬7140元之不
    實內容，致使萬澤鑫公司之財務報表發生不實之結果。
二、案經萬澤鑫公司訴由臺灣臺中地方檢察署檢察官偵查起訴。
    理  由
一、認定犯罪事實所憑證據及理由
  ㈠犯罪事實一㈠部分
　⒈訊據上訴人即被告魏曉晶（下稱被告魏曉晶）、上訴人即被
    告簡國晉（下稱被告簡國晉） 固均坦承犯罪事實一㈠所載擔
    任萬澤鑫公司董事，且其等出資成立萬澤鑫公司之款項於公
    司設立登記之同日，即自萬澤鑫公司籌備處帳戶轉匯500萬
    元至被告簡國晉帳戶，及被告簡國晉自萬澤鑫公司籌備處帳
    戶提領現金188萬元；復於104年6月29日，自萬澤鑫公司前
    開籌備處帳戶轉匯250萬元至被告簡國晉帳戶等事實，惟均
    矢口否認有何共同將股款發還股東之犯行，被告簡國晉辯稱
    ：我有實際繳納股款，成立萬澤鑫公司的目的就是要投資光
    宇材料股份有限公司（下稱光宇公司），我跟被告魏曉晶所
    有之光宇公司股票超過萬澤鑫公司資本額，我把我跟被告魏
    曉晶所有之光宇公司股票轉賣給萬澤鑫公司，萬澤鑫公司用
    1000萬元買我部分的股票及支出云云；被告魏曉晶辯稱：我
    不知道本件事實，被告簡國晉有跟我說以我的名義拿400萬
    元成立萬澤鑫公司，錢有拿回來我不清楚，被告簡國晉有拿
    股票轉讓文件給我簽名，我沒有在管這些事情云云。選任辯
    護人為其2人辯護稱：被告2人成立萬澤鑫公司之目的即是持
    有其等名下之光宇公司股票，被告2人在104年7月29日、8月
    7日將光宇公司價值共1362萬之股票賣給萬澤鑫公司，公司
    法第9條規定是在保護公司資本充實，投資公司可以用股票
    當資產，如果沒有違反資本充實，縱使違反相關會計，應該
    也沒有違反公司法，另被告簡國晉以被告魏曉晶之名義設立
    公司、買賣股權，被告魏曉晶沒有參與，其主觀上無犯意聯
    絡，且無行為分擔等語。　　
　⒉查被告簡國晉、魏曉晶、同案被告李隆晉於104年6月23日分
    別將200萬元、400萬元、400萬元現金存入萬澤鑫公司籌備
    處帳戶作為設立萬澤鑫公司之資本，由李隆晉擔任萬澤鑫公
    司之董事長，被告簡國晉、魏曉晶分任萬澤鑫公司之董事，
    於104年6月26日臺中市政府核准萬澤鑫公司設立登記後，即
    自萬澤鑫公司籌備處帳戶轉匯500萬元至被告簡國晉帳戶，
    被告簡國晉自萬澤鑫公司籌備處帳戶提領現金188萬元；復
    於104年6月29日，自萬澤鑫公司前開籌備處帳戶轉匯250萬
    元至被告簡國晉帳戶等事實，為被告2人所不爭執，並經證
    人何英祺於原審審理時陳述明確（見原審卷一第360至378頁
    ），另有萬澤鑫公司之經濟部商工登記公示資料查詢結果（
    歷史資料）（見偵字第27775號卷第45頁）、籌備處帳戶存
    摺存款對帳單（見偵字第27775號卷第68至70頁）、臺灣新
    光商業銀行股份有限公司集中作業部109年2月20日新光銀集
    作字第1090100625號函暨檢附萬澤鑫公司籌備處帳號000000
    0000000號帳戶交易明細、104年6月26日取款憑條2張、104
    年6月29日取款憑條1張（見偵字第27775號卷第149至154頁
    ）、萬澤鑫公司設立登記資料（見原審卷二第149至211頁）
    在卷可憑，此部分事實堪先認定。
　⒊按本法所稱公司負責人：在無限公司、兩合公司為執行業務
    或代表公司之股東；在有限公司、股份有限公司為董事，公
    司法第8條第1項定有明文。被告2人擔任萬澤鑫公司之董事
    ，有萬澤鑫公司之經濟部商工登記公示資料查詢結果（歷史
    資料）可稽（見偵字第27775號卷第45頁），足認被告2人均
    是萬澤鑫公司之公司負責人。
　⒋被告2人及選任辯護人雖辯稱前開萬澤鑫公司資本回流予被告
    簡國晉係因萬澤鑫公司向被告2人購買光宇公司之股票，未
    違反公司資本充實，被告魏曉晶主觀上無犯意聯絡，且無行
    為分擔云云，並提出財政部中區國稅局104年8月7日104年度
    證券交易稅一般代徵稅額繳款書影本1張（見原審卷一第131
    頁），另有財政部中區國稅局110年1月12日中區國稅三字第
    1101000074號函暨檢附萬澤鑫公司104年7月29日、104年8月
    6日向被告簡國晉、魏曉晶購買光宇公司股票之104年度證券
    交易稅一般代徵稅額繳款書影本2張（見原審卷一第211至21
    5頁）在卷可參，然查：
　⑴按公司應收之股款，股東雖已繳納，而於登記後將股款發還
    股東，或任由股東收回者，公司負責人應與各該股東連帶賠
    償公司或第三人因此所受之損害，此觀公司法第9條第1項、
    第2項之規定自明。該條規定乃為防止虛設公司及防範經濟
    犯罪之發生，並基於資本確實之原則，使股份有限公司於存
    續中，得以保持相當於資本總額之財產，以維持交易安全，
    並保護公司之全體債權人（最高法院104年度台上字第1795
    號判決意旨參照）。本案被告2人為萬澤鑫公司之負責人，
    且萬澤鑫公司於104年6月26日設立登記當日即將1000萬資本
    額中之688萬元返還予股東即被告簡國晉，並於104年6月29
    日，再返還250萬元予股東即被告簡國晉，致萬澤鑫公司甫
    設立，籌備處帳戶即僅餘62萬元等情，業已認定如前，又依
    上開萬澤鑫公司104年7月29日、104年8月6日向被告2人購買
    光宇公司股票之104年度證券交易稅一般代徵稅額繳款書影
    本，可知萬澤鑫公司遲於104年7月29日、8月6日始分別向被
    告簡國晉、魏曉晶購買價值為522萬、840萬元之光宇公司股
    票，是被告2人前開行為，已致萬澤鑫公司於104年6月26日
    至104年7月29日、8月6日之存續期間，未能保持相當於資本
    總額之財產，依前開說明，其等所為顯有害於萬澤鑫公司資
    本之維持，自該當公司法第9條第1項中段之發還股款罪，殆
    無疑義。
　⑵被告簡國晉及選任辯護人雖以前詞置辯，惟按公司法第9條第
    1項之處罰規定，旨在維護公司資本充實原則與公司資本確
    定原則，倘公司應收之股款，股東雖已繳納，而於登記後，
    公司負責人將股款發還股東，或任由股東收回者，即與公司
    資本充實與確定原則相悖，至於該股款來源，以及發還股東
    或任由收回之動機、目的等為何，與犯罪構成要件無涉（最
    高法院109年度台上字第4787號判決意旨參照）。被告2人繳
    納股款取得證明後，即持申請文件，向臺中市政府辦理萬澤
    鑫公司之設立登記，並於設立登記後同日及104年6月29日返
    還股款共938萬元予股東即被告簡國晉，顯與公司資本充實
    原則及公司資本確定原則相悖，即應構成公司法第9條第1項
    中段之罪，已如前述，至於萬澤鑫公司成立之起源或成立後
    返還股款之目的為何，均與已經成立之上開犯罪不生影響。
    被告簡國晉及選任辯護人辯稱返還予被告簡國晉之股款係萬
    澤鑫公司購買光宇公司股票之價款，萬澤鑫公司可以用股票
    當資產，並無違反公司法資本充實原則，並不構成公司法第
    9條第1項云云，洵非的論。
　⑶被告魏曉晶及選任辯護人雖以前詞置辯，惟參之被告魏曉晶
    於偵訊時陳稱：我不是很清楚萬澤鑫公司設立登記的事，被
    告簡國晉如果有需要簽名的文件，就會拿回來給我簽等語（
    見偵字第27775號卷第125至127頁）；於原審準備程序時陳
    稱：被告簡國晉有跟我說過有400萬是以我的名義去成立萬
    澤鑫公司，400萬有拿回來我不清楚，其有拿股票轉讓文件
    給我簽等語（見原審卷一第78頁）；於原審審理時陳稱：被
    告簡國晉有拿資料給我簽名等語（見原審卷二第266頁），
    佐以萬澤鑫公司董事會簽到簿、董事（監察人）願任同意書
    （見原審卷二第165、183頁）上均有被告魏曉晶簽名，可認
    被告魏曉晶知悉其出資並擔任萬澤鑫公司之董事，且萬澤鑫
    公司購買其名下股票甚明，則被告魏曉晶確有參與萬澤鑫公
    司設立登記及買賣股票等情，自堪認定。此外，萬澤鑫公司
    向被告魏曉晶購買價值840萬元之光宇公司股票乙情，已認
    定如上，衡情該光宇公司股票係在被告魏曉晶名下之財產，
    且價值高達840萬元，被告魏曉晶自不可能對於該股票之買
    賣過程、收付價金等事項均不知情，復綜以被告魏曉晶確有
    參與萬澤鑫公司之設立登記，且依被告簡國晉上開所述，萬
    澤鑫公司之設立目的係為購買被告2人名下之光宇公司股票
    ，被告魏曉晶自當知悉其等繳納之萬澤鑫公司股款回流至其
    夫即被告簡國晉名下。從而，被告魏曉晶對上開各情要難諉
    為不知或認均未參與，被告魏曉晶及辯護人上開所辯，自不
    足採。
　⒌綜上，此部分犯罪事實之事證明確，被告2人所辯均不足採，
    被告2人擔任萬澤鑫公司之負責人，並於萬澤鑫公司登記後
    將股款發還股東即被告簡國晉之犯行，應堪認定。
  ㈡犯罪事實一㈡部分
　⒈訊據被告簡國晉對於犯罪事實一㈡於原審審理時坦承不諱（見
    原審卷二第268頁），但於本院審理時矢口否認此部分犯行
    ，辯稱：這個公司只有我跟李隆晉兩個人，所以沒有實質公
    司做帳，只要我們兩個人說好就好，本案報表只是為了報稅
    用，並非商業會計法的財務報表（見本院卷第140頁）。選
    任辯護人為其辯護稱：犯罪事實一㈡所載萬澤鑫公司104、10
    5及106年度之資產負債表係萬澤鑫公司104、105及106年度
    營利事業所得結算（未分配盈餘）申報書上之資產負債表欄
    ，為結算申報書之一部分，並非商業會計法第71條規定之財
    務報表云云。
　⒉然查，被告簡國晉於104、105、106年底委由不知情之永鼎記
    帳士事務所員工分別在萬澤鑫公司104、105及106年度之資
    產負債表上，虛偽記載有存款1045萬1827元、890萬9271元
    及793萬7140元之不實內容等情，為被告簡國晉於原審坦承
    在卷，核與證人何英祺（見原審卷一第360至378頁）、王文
    俊（見原審卷二第248至259頁）於原審審理時陳述情節相符
    ，復有萬澤鑫公司104年12月31日、105年12月31日、106年1
    2月31日資產負債表在卷可佐（見偵字第27775號卷第73至77
    頁），堪認為真實。
　⒊按財務報表包括資產負債表、綜合損益表、現金流量表、權
    益變動表，而資產負債表係反映商業特定日之財務狀況，其
    要素包含資產、負債、權益，商業會計法第28條第1項、第2
    8條之1分別定有明文。被告簡國晉委由不知情之永鼎記帳士
    事務所員工分別在萬澤鑫公司104、105及106年度之資產負
    債表上，虛偽記載有存款1045萬1827元、890萬9271元及793
    萬7140元之不實內容，且上開資產負債表均合於商業會計法
    明定之資產負債表要素，被告簡國晉所為，自屬利用不正當
    方法，致使財務報表發生不實之結果甚明。被告簡國晉及選
    任辯護人於本院審理時辯稱上開104、105及106年度資產負
    債表僅是結算申報書之資產負債表欄云云，即非可採。
　⒋綜上，此部分犯罪事實之事證明確，被告簡國晉所辯並非可
    採，其利用不正當方法致使財務報表發生不實結果之犯行堪
    以認定。
二、論罪科刑之理由
　㈠按公司法第9條第1項規定之立法意旨，乃係基於公司資本為
    公司經濟活動及信用之基礎，故除公司於設立時，於章程應
    載明公司之資本額，其後如須增資，亦須經嚴格之程序，此
    即資本不變之原則；公司在設立、增資時均應收足相當於資
    本額之現實財產（資本確定原則），且於設立後以至解散前
    ，亦皆應力求其保有相當於資本之現實財產（資本維持原則
    ），係為防止虛設公司，以毫無資產基礎之公司從事營業，
    損害一般債權人，乃有上開公司負責人應確實將應收之股款
    收足，且不得於收足股款後又將股款發還股東或任由股東收
    回之規定，藉以維持公司資本之鞏固，因此股東應確實繳納
    出資股款。本案被告2人均為萬澤鑫公司之負責人，自應恪
    盡充實公司資本之職責，其等於萬澤鑫公司繳納股款後，又
    將股款返還股東即被告簡國晉，自有違前開確保公司資本充
    實之規範，而構成公司法第9條第1項中段之發還股款罪。
　㈡核被告2人就犯罪事實一㈠所為，均係犯公司法第9條第1項中
    段之發還股款罪；被告簡國晉就犯罪事實一㈡所為，係犯商
    業會計法第71條第5款之利用不正當方法致使財務報表發生
    不實結果罪。至於起訴書認被告2人及同案被告李隆晉就犯
    罪事實一㈠所為，同時構成公司法第9條第1項前段之未繳納
    股款、商業會計法第71條第5款之利用不正當方法致使財務
    報表發生不實之結果及刑法第214條之使公務員登載不實罪
    。然查，依萬澤鑫公司設於新光銀行十甲分行帳號00000000
    00000號公司籌備處帳戶之存摺存款對帳單（見偵字第27775
    號卷第68至70頁）、臺中市政府104年6月26日准予登記函（
    見原審卷二第149至153頁），可知該帳戶於台中市政府104
    年6月25日收文、104年6月26日准予萬澤鑫設立登記前，於1
    06年6月23日即以現金分別存入400萬元、400萬元、200萬元
    ，且卷內尚乏積極證據足證上開3筆存入之股款非被告2人及
    同案被告李隆晉所繳納之股款，自不得遽認有何公司應收之
    股款，股東未實際繳納之情，亦無足認被告2人及同案被告
    李隆晉向臺中市政府申請萬澤鑫公司設立登記時所提出之文
    件暨股東繳納現金股款明細表有何不實之處或有何使公務員
    登載不實之情，另商業會計法第28條所明定之財務報表未包
    含股東繳納現金股款明細表，股東繳納現金股款明細表僅是使
    商業之資產發生增減變化的事項，應屬會計事項。從而，本
    件尚難認其等所為合於公司法第9條第1項前段之未繳納股款
    罪、商業會計法第71條第5 款之利用不正當方法致使財務報
    表發生不實結果罪及刑法第214 條之使公務員登載不實罪，
    然此部分若成立犯罪，與上開論罪部分具想像競合犯之裁判
    上一罪關係，爰不另為無罪之諭知。　　
　㈢被告2人及同案被告李隆晉就犯罪事實一㈠所示犯行，有犯意
    聯絡及行為分擔，為共同正犯。
　㈣被告簡國晉利用不知情之永鼎記帳士事務所員工遂行犯罪事
    實一㈡所示犯行，為間接正犯。
　㈤被告簡國晉所為如犯罪事實一㈡所示分別於104、105、106年
    度利用不正當方法致使財務報表發生不實結果，可認被告簡
    國晉於各個製作財務報表之年度，均係犯意另起，是其就犯
    罪事實一㈡所犯於104、105、106年度利用不正當方法致使財
    務報表發生不實結果（共3罪），與犯罪事實一㈠所犯之未繳
    納股款罪，犯意各別，行為互殊，應予分論併罰。起訴書認
    被告簡國晉所犯各罪為想像競合犯，此部分容有未洽，附此
    敘明。
　㈥上訴駁回之理由
　　原審認被2人之犯行事證明確，適用刑事訴訟法第299條第1
    項前段、第301條第1項，公司法第9條第1項、商業會計法第
    71條第5款、刑法第11條前段、第28條、第41條第1項前段、
    第8項、第51條第5款，刑法施行法第1條之1第1項等規定，
    並以行為人之責任為基礎，審酌：①被告簡國晉為萬澤鑫公
    司之負責人，明知公司之資本應予充實繳足，竟於驗資後匯
    回股款，已危害交易安全及主管機關對公司管理正確性，並
    於103、104、105年度3度委由不知情之永鼎記帳士事務所員
    工製作不實之資產負債表，其所為實有不該；考量被告簡國
    晉於106年間因犯公司法第9條第1項之罪，經法院論罪科刑
    之紀錄，有原審法院106年度中簡字第1090號刑事判決（見
    偵字第27775號卷第205至209頁）在卷可參，素行不良，併
    審酌其犯後態度、動機、目的、手段、參與程度、本案情節
    及其自陳大學畢業之智識程度、目前擔任地政士及事務所經
    理、月薪4萬多元、已婚等家庭生活及經濟狀況（詳見原審
    卷二第270頁）等一切情狀，就其所犯發還股款罪量處有期
    徒刑5月，並諭知如易科罰金，以新臺幣1千元折算1日；就
    其所犯利用不正當方法致使財務報表發生不實之結果罪，共
    3罪，各處有期徒刑4月，並諭知如易科罰金，以新臺幣1千
    元折算1日。另考量被告簡國晉就犯罪事實一㈡所犯均為利用
    不正當方法致使財務報表發生不實結果罪，其犯罪性質、手
    段均相同，並考量其就犯罪事實一㈠、一㈡所犯各罪之時間、
    情節，斟酌被告簡國晉所犯上開各罪責任非難重複程度，兼
    顧其所犯數罪反應出之人格特性及犯罪傾向、施以矯正之必
    要性，定應執行之刑為有期徒刑10月，並諭知如易科罰金，
    以新臺幣1千元折算1日。②被告魏曉晶為萬澤鑫公司之負責
    人，明知公司之資本應予充實繳足，竟於驗資後匯回股款，
    已危害交易安全及主管機關對公司管理正確性，其所為實有
    不該；考量其未有經法院論罪科刑之紀錄，有其臺灣高等法
    院被告前案紀錄表（見原審卷一第45頁）在卷可參，素行尚
    可，併審酌其犯後態度、動機、目的、手段、參與程度、本
    案情節及其自陳大專畢業之智識程度、目前在國泰人壽兼職
    及事務所行政、月薪3、4萬元、已婚等家庭生活及經濟狀況
    （詳見原審卷二第270頁）等一切情狀，就其所犯發還股款
    罪量處有期徒刑5月，並諭知如易科罰金，以新臺幣1千元折
    算1日。經核原審之認事用法均無違誤，量刑亦屬妥適，並
    無過重或失輕之情事，檢察官上訴意旨認原審對被告簡國量
    刑過輕，及被告2人上訴意旨仍執陳詞否認犯罪，並就原審
    業已詳為審酌判斷之事項再予爭執，其等上訴均無理由，應
    予駁回。
據上論結，應依刑事訴訟法第368條，判決如主文。
本案經檢察官林忠義提起公訴，檢察官陳怡廷提起上訴，檢察官
張慧瓊到庭執行職務。
中　　華　　民　　國　　111 　年　　8 　　月　　23　　日
            刑事第十一庭　  審判長法　官　張意聰
                                  法　官　周瑞芬
                                  法　官　陳慧珊
以上正本證明與原本無異。
如不服本判決應於收受送達後二十日內向本院提出上訴書狀，其
未敘述上訴理由者，並得於提起上訴後二十日內向本院補提理由
書（均須按他造當事人之人數附繕本）「切勿逕送上級法院」。
因疫情而遲誤不變期間，得向法院聲請回復原狀。
                                  書記官  李淑芬 
中　　華　　民　　國　　111 　年　　8 　　月　　23　　日
【附錄本案論罪科刑法條】
公司法第9條第1項：
公司應收之股款，股東並未實際繳納，而以申請文件表明收足，
或股東雖已繳納而於登記後將股款發還股東，或任由股東收回者
，公司負責人各處5年以下有期徒刑、拘役或科或併科新臺幣50
萬元以上250萬元以下罰金。
商業會計法第71條第5款：
商業負責人、主辦及經辦會計人員或依法受託代他人處理會計事
務之人員有下列情事之一者，處5年以下有期徒刑、拘役或科或
併科新臺幣60萬元以下罰金：
其他利用不正當方法，致使會計事項或財務報表發生不實之結
　果。